【裁判字號】    92,上訴,1594
【裁判日期】    920718
【裁判案由】    偽造文書等
【裁判全文】
臺灣高等法院刑事判決                          九十二年度上訴字第一五九四號
    上  訴  人
    即 自訴 人  甲  ○
    被      告  乙○○
                丙○○
右上訴人即自訴人因被告偽造文書等案件，不服臺灣臺北地方法院九十一年度自字第
五五四號，中華民國九十二年四月十四日第一審判決，提起上訴，本院判決如左：
    主  文
上訴駁回。
    理  由
一、自訴意旨略以：被告乙○○及訴外人林騄、邱翠芬因共同涉犯偽造文書罪嫌，而
    由自訴人甲○另行向臺灣臺北地方法院檢察署提起告訴，自訴人於提出告訴時並
    已提出真正之文書影本即委託書及收據，經該署以八十八年度偵字第一八七二號
    提起公訴，經臺灣臺北地方法院以八十八年度訴字第一一八三號（下稱另案一審
    ）判處被告乙○○有期徒刑四月，在另案一審時，被告乙○○、林騄、邱翠芬對
    於自訴人所提出之委託書及收據均無意見，因被告乙○○上訴，經本院以九十年
    度上訴字第二八六四號（下稱另案二審）受理，被告乙○○並選任被告丙○○擔
    任辯護人。於另案二審審理中，被告二人竟基於共同之犯意聯絡，意圖使自訴人
    受刑事處分，另行具狀提出與自訴人提出者不同而經變造之委託書及收據以行使
    ，並於該案二審審理中使用變造之證據，其中委託書委託人即自訴人甲○部分除
    甲○印章外，下方另捺印指印，而收據則多出「Ｐ‧Ｓ印章林德章一枚」、「此
    部份作廢」、「上列各項林德所有福座塔位共一百五十六位及其印章本人已取回
    」、「林騄」之記載，因認被告二人涉犯刑法第二百十六條、第二百十條之行使
    變造私文書罪嫌、同法第一百六十五條使用變造之證據罪嫌及第一百六十九條第
    二項意圖使他人受刑事處分而使用變造之證據罪嫌等語。
二、按犯罪事實應依證據認定之，無證據不得推定其犯罪事實，又不能證明被告犯罪
    者，應諭知無罪之判決，刑事訴訟法第一百五十四條、第三百零一條分別定有明
    文。再按犯罪事實之認定，應憑證據，如未能發現相當證據，或證據不足以證明
    ，自不能以推測或擬制之方法，以為裁判基礎。最高法院四十年臺上字第八十六
    號判例意旨參照。又認定不利於被告之事實，須依積極證據，茍積極證據不足為
    不利於被告事實之認定時，即應為有利於被告之認定，更不必有何有利之證據，
    有最高法院四十年臺上字第八十六號、三十年上字第八一六號判例意旨參照。而
    認定犯罪事實所憑之證據，無論為直接證據或間接證據，其為訴訟上之證明，須
    於通常一般之人均不致於有所懷疑，而得確信其為真實之程度者，始得據之為有
    罪之認定，倘其證明尚未達到此一程度，而有合理性懷疑之存在時，即無從為有
    罪之確信，亦有最高法院七十六年臺上字第四九八六號判例可資參酌。
三、自訴人認被告二人涉犯行使變造私文書、使用變造證據、意圖使他人受刑事處分
    而使用變造證據罪嫌，係以其所持有之委託書、收據、另案一審被告乙○○對於
    前開委託書、收據均無意見之筆錄、另案二審被告丙○○為被告乙○○提出之答
    辯狀及該答辯狀後所附與自訴人提出有不同記載之委託書、收據影本各一份為其
    論據。
四、訊據被告乙○○、丙○○固承認於另案二審中確有提出答辯狀並提出與自訴人所
    提出者不同記載之委託書、收據等事實，惟被告二人均堅決否認有何自訴人所指
    之上開犯行。被告乙○○並辯稱：委託書是自訴人及林騄委託伊處理事務時所製
    作，共一式三份，三人一人一份，因為伊那份係留底之用，所以除自訴人及林騄
    蓋章外，並要求自訴人及林騄捺印指紋，至於收據亦是由伊書寫一式三份，除自
    己保留外，另分別交付予自訴人及林騄，因自訴人及林騄二兄弟同意共推林騄與
    伊接觸，林騄又將一百五十六個福座公司靈骨塔位的使用權狀及林德印章交付予
    伊，所以伊才在林騄那份收據上另行註明「Ｐ‧Ｓ印章林德章一枚」，後來因承
    辦業務有困難，伊又將印章、權狀及所有資料還給林騄，所以林騄才在收據上另
    行書寫「此部份作廢」、「上列各項林德所有福座塔位共一百五十六位及其印章
    本人已取回」、「林騄」之字樣，伊於另案一審中對於自訴人提出之文書並無意
    見，只是主張還有其他的正本，伊並無變造委託書及收據等語；被告丙○○則辯
    稱：伊於另案二審為被告乙○○辯護之答辯狀內並未表示自訴人的證物係偽造，
    且主張係先寫委託書再寫收據，但自訴人主張係先寫收據再寫委託書，此為另案
    審理中之爭點。乙○○有出示其所持委託書之正本，說指印是自訴人蓋的；收據
    部分伊有問過林騄，他說只要有改過就會再印一次，所以收據並非一次作成，中
    間有好幾份，其實是同一張；其間乙○○以為自訴人與林騄立場一致，所以才會
    允許林騄取回林德的印章及福座公司塔位權狀等資料，收據上亦才會有上開字樣
    。伊當時係為被告乙○○辯護稱自訴人僅提出雙方往來過程中之文書，並未提出
    其他經更改過之文書，所以才提出這部分資料主張調查等語。
五、經查：
（一）就被告二人於另案二審中所提出之委託書影本，自訴人雖主張該委託書影本上
      所載自己捺印指紋部分係經偽造，然被告乙○○於原審調查中提出上開委託書
      之原本，配合自訴人於原審調查中所提供之指紋，經原審送請自訴人於九十一
      年九月十七日調查時主張之鑑定機關法務部調查局鑑定，鑑定中將被告乙○○
      提出委託書原本上記載為甲○之指紋編為甲類，將自訴人所提供之指紋編為乙
      類，鑑定結果為甲類指紋與乙類右拇指指紋相同之特徵點超過十二點，而認定
      二類指紋相同，係屬同一人指紋，且另說明鑑定方法係將二類指紋作紋線特徵
      點放大並逐一比對後，認有十四點紋線特徵相同，依據指紋學原理足以確認係
      屬同一人之指紋，此有該局九十一年十月七日調科貳字第○九一○○六六九○
      七○號鑑定通知書、鑑定分析圖表影本及該局九十一年十二月三日所發調科貳
      字第○九一○○八二一六九○號函覆中、英文相關指紋鑑定紋線資料在卷可參
      ，足見被告二人於另案二審中提出委託書上自訴人指紋部分為真正，且自訴人
      就該委託書上另經林騄捺印指紋部分並未指陳係虛偽，亦無證據可證明林騄部
      分指紋係經偽造，尚難認被告二人於另案二審中所提出委託書影本係經變造之
      私文書及證據。
（二）至於被告二人於另案二審中所提出之收據影本，被告乙○○於原審審理及本院
      調查中供稱：當時伊係製作收據一式三份，除自己保留外，分別交付予自訴人
      及林騄，因自訴人及林騄二兄弟同意共推林騄與伊接觸，林騄又將一百五十六
      個福座公司靈骨塔位的使用權狀及林德印章交付予伊，所以伊才在林騄那份收
      據上另行註明「Ｐ‧Ｓ印章林德章一枚」，後來因承辦業務有困難，伊又將印
      章、權狀及所有資料還給林騄，所以林騄才在收據上另行書寫「此部份作廢」
      、「上列各項林德所有福座塔位共一百五十六位及其印章本人已取回」、「林
      騄」之字樣，伊於另案二審中係提出自己所保留記載上開事項之收據影本等語
      （原審卷第一五五頁、本院卷第五四頁、第五五頁），而自訴人對於被告乙○
      ○製作收據一式三份，其中二份交予其本人及林騄，及被告乙○○與林騄嗣後
      分別另行註記上開字樣等情並無異議，且林騄於另案二審調查中亦陳稱：因為
      乙○○說需要林德印章，所以才將林德印章交予乙○○等語（見另案二審九十
      年十月五日訊問筆錄），另核對自訴人及被告提出之收據就正文內容完全相符
      ，足見就收據原本正文內容而言，被告二人於另案審理中所提出之收據影本與
      自訴人所提出之收據係屬一式二份之關係。又自訴人雖否認曾委託林騄代理伊
      與被告乙○○接洽轉換靈骨塔位之事（本院卷第五六頁），惟查上開由被告乙
      ○○於另案二審所提出之收據影本上，既無任何自訴人之署押或印文，復查無
      任何表明自訴人同意推由林騄與被告乙○○接觸意旨之文字記載，足證上開收
      據影本上嗣後由被告乙○○與林騄所增列之文字，其上就林德印章、福座公司
      靈骨塔位使用權狀等資料交付或返還之記載，完全係表示被告乙○○與林騄間
      就上開物品之授受狀態，與自訴人是否同意、有無授權林騄代為與被告乙○○
      接洽，洵不相關涉；本院並查無其他證據，足以證明被告乙○○與林騄間並無
      如被告乙○○所提出收據影本上所載之行為，尚難僅以被告乙○○所提出之收
      據影本上，另記載自訴人持有收據所無之事項，遽予認定被告乙○○所提出之
      收據影本，為變造之私文書及證據。
（三）至自訴人主張原審九十二年三月十七日審判筆錄之內容與事實不符，該筆錄第
      七頁第七行載明：「（審判長問）（當初你委託的律師寫狀紙，你有無先看過
      ？）（被告乙○○答）有」，之後之筆錄應有「（審判長問）（你是否承認犯
      罪？）（被告乙○○答）我承認犯罪」之字句，竟在筆錄上消失不見云云，經
      本院調取該次辯論期日之錄音帶勘驗結果，其內容為：「（審判長問）（當初
      你委託的律師寫狀紙，你有無先看過？）（被告乙○○答）有。（審判長問）
      （你是否承認犯罪？）」，但錄音帶並未顯示「（被告乙○○答）我承認犯罪
      」（本院卷第七八頁），自難認原審審判筆錄與事實不符，或被告乙○○有何
      自白可言。況依刑事訴訟法第一百五十六條第二項規定：「被告之自白，不得
      作為有罪判決之唯一證據，仍應調查其他必要之證據，以察其是否與事實相符
      。」，自訴人聲稱被告乙○○曾於原審自白犯罪，既乏證據以實其說，又縱被
      告乙○○曾有如自訴人所指之任何自白，本院並查無其他必要之證據，足資認
      定被告自白，與自訴事實相符，自訴人上開指陳，尚嫌無據。
（四）又自訴人於原審聲請另將指紋送刑事警察局鑑定及傳喚法務部調查局鑑定人到
      庭作證部分，業經原審以該局業已將鑑定之方法及相關指紋學資料函覆說明明
      確，並無另行將指紋送刑事警察局鑑定或傳喚鑑定人到庭之必要；而被告乙○
      ○於原審聲請傳喚林騄到庭作證部分，亦經原審以林騄與自訴人係屬二親等之
      旁系血親之關係，且林騄亦具狀表示依據刑事訴訟法第一百八十條第一項第一
      款之規定拒絕證言，自無從強迫林騄到庭就本案內容作證，而分別將自訴人及
      被告乙○○之上開聲請駁回，本院就此部分自無再予調查之必要，附此敘明。
（五）綜上所述，被告二人於另案二審中所提出之收據及委託書影本並非變造之私文
      書及證據，自訴人所提出之證據並無法證明被告二人有何行使變造私文書、使
      用變造證據、意圖使他人受刑事處分而使用變造證據之犯行，此外，復查無其
      他積極證據可以證明，被告二人確有自訴人所指之犯行，揆諸前開規定及說明
      ，不能證明被告二人犯罪。
六、原審本同上之見解，以被告二人犯罪不能證明，而為被告無罪之諭知，其認事用
    法，俱無違誤。自訴人上訴意旨，猶指被告二人涉犯前開罪嫌，指摘原判決不當
    ，核無理由，應予駁回。
七、據上論斷，應依刑事訴訟法第三百六十八條，判決如主文。
中      華      民      國    九十二    年      七      月     十八     日
                                臺灣高等法院刑事第六庭
                                    審判長法  官  陳  春  秋
                                          法  官  高  明  哲
                                          法  官  洪  英  花
右正本證明與原本無異。
自訴人如不服本判決，應於收受送達後十日內向本院提出上訴書狀，其未敘述上訴之
理由者並得於提起上訴後十日內向本院補提理由書（均須按他造當事人之人數附繕本
）。
被告不得上訴。
                                          書記官  陳  威  霖
中      華      民      國    九十二    年      七      月    二十一    日


司法院資訊處製作；財團法人民間司法改革基金會備份。
